臺灣高等法院民事裁定
111年度抗字第348號
抗  告  人  徐田叁妹
相  對  人  徐仕勳  
上列當事人間假扣押事件，抗告人對於中華民國111年2月15日臺
灣桃園地方法院111年度全字第20號裁定提起抗告，本院裁定如
下：
    主  文
原裁定廢棄。
抗告人以新臺幣貳佰陸拾萬元為相對人供擔保後，得對於相對人
之財產於新臺幣壹仟貳佰萬元之範圍內為假扣押。
相對人如以新臺幣壹仟貳佰萬元為抗告人供擔保後，得免為或撤
銷假扣押。
聲請及抗告費用均由相對人負擔。
    理  由
一、按為保障債權人及債務人之程序權，並使法院能正確判斷原
    裁定之當否，民事訴訟法第528條第2項固規定：「抗告法院
    為裁定前，應使債權人及債務人有陳述意見之機會」，惟為
    防止債務人在假扣押執行前處分或隱匿其財產，以達假扣押
    之保全目的，強制執行法第132條第1項明定：「假扣押或假
    處分之執行，應於假扣押或假處分之裁定送達同時或送達前
    為之」，此一隱密性之要求，於債權人對第一審法院駁回其
    假扣押聲請之裁定提起抗告之程序，亦應如此。而當事人就
    第一審法院關於假扣押之裁定所為抗告，若係債權人就第一
    審法院駁回其假扣押之聲請所為者，因假扣押程序之隱密性
    仍有必要，若責令抗告法院仍應依前開第528條第2項之規定
    ，使債務人有陳述意見之機會，無異責令抗告法院必須於假
    扣押裁定前即使債務人知悉債權人聲請假扣押之情事，顯非
    合理。參酌民事訴訟法第528條第4項規定：「准許假扣押之
    裁定，如經抗告者，在駁回假扣押聲請裁定確定前，已實施
    之假扣押執行程序不受影響」，揆其立法益旨，亦在保護債
    權人，避免債務人利用抗告程序脫產。是債權人為假扣押聲
    請，非經法院裁定准許並為假扣押執行同時或之後，不得預
    先通知債務人假扣押聲請情事，以貫徹保護債權人之保全目
    的。本件抗告人聲請假扣押，經原法院裁定駁回，並未將該
    裁定送達相對人知悉，故本件抗告程序審理中，亦不應使相
    對人預先知悉假扣押聲請之情，本院爰不通知相對人陳述意
    見，合先敘明。
二、又按債權人就金錢請求或得易為金錢請求之請求，欲保全強
    制執行者，得聲請假扣押。假扣押，非有日後不能強制執行
    或甚難執行之虞者，不得為之。請求及假扣押之原因，應釋
    明之。前項釋明如有不足，而債權人陳明願供擔保或法院認
    為適當者，法院得定相當之擔保，命供擔保後為假扣押。民
    事訴訟法第522條第1項、第523條第1項、第526條第1項、第
    2 項定有明文。且按債權人聲請假扣押，就請求及假扣押之
    原因，如經釋明而有不足，而債權人陳明願供擔保或法院認
    為適當者，仍得命供擔保以補其釋明之不足，准為假扣押，
    此觀民事訴訟法第526條第1項、第2項規定自明。是依當事
    人之陳述及提出之相關證據，倘可使法院得薄弱之心證，信
    其事實上之主張大概為如此者，自不得謂為未釋明，且依前
    開規定，只須債權人有所釋明，縱釋明不足，如債權人陳明
    願供擔保或法院認為適當者，法院得定相當之擔保，命供擔
    保後為假扣押。又假扣押制度乃得命債權人供擔保以兼顧債
    務人權益之保障，所設暫時而迅速之簡易執行程序，民事訴
    訟法第523條第1項所稱「有日後不能強制執行或甚難執行之
    虞」之「假扣押之原因」者，本不以債務人浪費財產、增加
    負擔或將其財產為不利益之處分，致達於無資力之狀態，或
    債務人移住遠方、逃匿無蹤或隱匿財產等積極作為之情形為
    限，祇須合於該條項「有日後不能強制執行或甚難執行之虞
    」之條件，即足當之。故債務人日後變動財產之可能性無法
    排除，為確保債權之滿足，可認其日後有不能強制執行或甚
    難執行之虞，債權人就此如已為相當之釋明，即難謂其就假
    扣押之原因全未釋明，或供擔保無法補釋明之不足（最高法
    院109年度台抗字第745號裁定參照）。　　
三、抗告人聲請及抗告意旨略以：兩造為母子關係，前於民國10
    5年間訂立附負擔之贈與契約，約定伊將坐落桃園市○○區○○○
    段000○00000○000000地號土地（下稱系爭土地）贈與相對人
    ，相對人應將坐落桃園市○○區○○段00000地號土地上未辦保
    存登記建物（門牌號碼：桃園市○○區○○街00000○000號，下
    稱系爭建物）所出租之租金，全部由伊直接收取作為履行扶
    養義務之負擔。詎相對人自110年1月起即拒絕履行上開負擔
    ，致伊生活陷於困頓，爰依民法第412條第1項、第416條第1
    項第2款、第419條第1項規定撤銷前開贈與，並依同法第419
    條第2項規定請求相對人返還贈與物即將系爭土地之所有權
    移轉登記與伊。又伊按民法第419條第2項所規定依關於不當
    得利之規定請求返還贈與物，依民法第181條規定，如不能
    原物返還時，仍得請求相對人返還其價額，故本案請求屬得
    易為金錢請求之請求。另相對人受贈系爭土地後，已將系爭
    土地設定抵押權與第三人陽信商業銀行，且系爭建物及坐落
    土地已於109年11月間移轉與第三人，相對人已陷入無資力
    清償而日後有不能強制執行或甚難執行之虞，爰依法聲請假
    扣押，如釋明不足，願供擔保請求裁定就相對人所有財產於
    相當於系爭土地價值即新臺幣（下同）1,200萬元之範圍內
    予以假扣押等語。
四、按贈與撤銷後，贈與人得依關於不當得利之規定，請求返還
    贈與物。民法第419條第2項定有明文。且按不當得利之受領
    人，除返還其所受之利益外，如本於該利益更有所取得，並
    應返還。但依其利益之性質或其他情形不能返還者，應償還
    其價額。民法第181條亦有規定。所謂依其他情形不能返還
    ，應依社會通念決定之，凡於事實審言詞辯論終結前，依社
    會通常觀念，已無法強制債務人返還者，如受領利益本身之
    滅失、被盜或遺失，及受領人將受領標的物出售、贈與或與
    他人之物互易而移轉其所有權，均屬之。又該價額之計算，
    應以其價額償還義務成立時之客觀交易價值定之（最高法院
    105年度台上字第2102號判決、105年度台上字第32號 判決
    參照）。是贈與人依民法第419條第2項規定請求受贈人返還
    贈與物，既係按不當得利規定為請求，得請求返還不當得利
    客體為所受之利益及本於該利益更有所取得，返還方法則以
    原物返還為原則，以價額償還為例外，是該請求為屬得易為
    金錢請求之請求，贈與人如有保全將來強制執行之必要，自
    得依民事訴訟法第522條規定聲請假扣押。　
五、經查：
　㈠抗告人主張兩造前於105年間訂立附負擔之贈與契約，約定抗
    告人將系爭土地贈與相對人，相對人應將系爭建物所出租之
    租金，全部由抗告人直接收取作為履行扶養義務之負擔，詎
    相對人自110年1月起拒絕履行上開負擔，致抗告人生活陷於
    困頓，抗告人已依民法第412條第1項、第416條第1項第2款
    、第419條第1項規定撤銷前開贈與，並依同法第419條第2項
    規定請求相對人返還贈與物即將系爭土地之所有權移轉登記
    與抗告人，該贈與物價值按公告土地現值計算為1,222萬元
    等情，業據抗告人提出系爭土地登記謄本（見原法院卷第11
    至16頁）、地籍異動索引（見原法院卷第17、19、21頁）、
    房屋租賃契約書（見原法院卷第23至26頁）、銀行存摺影本
    （見原法院卷第27至32頁）為證，堪認抗告人就假扣押之請
    求已為釋明。
　㈡抗告人復主張相對人業於108年6月間，就系爭土地設定擔保
    債權總金額為1,596萬元之最高限額抵押權與陽信商業銀行
    股份有限公司，又於109年11月間將系爭建物及坐落土地移
    轉與第三人之情，則有系爭土地登記謄本（見原法院卷第11
    至16頁）、系爭建物所坐落土地登記謄本（見本院卷第27頁
    ）、地籍異動索引（見本院卷第23頁）可據。且相對人已拒
    絕返還贈與物，則有抗告人所提相對人民事陳述意見狀（見
    本院卷第29、30頁）可稽。是抗告人主張相對人有增加負擔
    或將其財產為不利益處分情事，且已拒絕返還系爭土地，相
    對人日後變動財產之可能性無法排除，其對相對人之債權恐
    有日後不能強制執行或甚難執行之虞，堪認抗告人就假扣押
    之原因已為部分釋明，雖抗告人就此部分釋明尚有不足，抗
    告亦已陳明願供擔保以代釋明之不足，是抗告人假扣押之聲
    請於法並無不合，本院自得定相當之擔保，命其供擔保後為
    假扣押。
　㈢按假扣押裁定內，應記載債務人供所定金額之擔保或將請求
    之金額提存，得免為或撤銷假扣押。民事訴訟法第527條定
    有明文。此法院命供擔保以補釋明之不足，乃係基於債權人
    釋明如有不足，損害債務人之可能性較大，於債權人願供擔
    保或法院認為適當時命供擔保，既顧及債權人主張債權之確
    保，同時兼顧債務人損害之求償，以謀求債權人與債務人雙
    方權利保障之平衡，該項擔保在本質上乃為保障受擔保利益
    人可能因不當假扣押受有損害而設，係備供受擔保利益人因
    假扣押所受損害之賠償。而債務人因假扣押可能受到之損害
    ，或因供擔保所受損害額及債權人釋明之程度，均為法院定
    擔保金額所審酌之範圍（最高法院96年度台抗字第9號裁定
    參照）。且債務人財產因遭假扣押，致不能變價利用，依社
    會通念可能造成債務人受到之損害，與不能使用等額金錢而
    受有損害之情形相當，金額計算基準應等同於使用等額金錢
    而獲對價之利息。是抗告人應提供之擔保金，為顧及抗告人
    債權之確保，同時兼顧相對人將來損害之求償，自應認抗告
    人聲請對相對人之財產在1,200萬元範圍內為假扣押，其擔
    保金額應以該金額依法定利率計算，始為適當。參酌抗告人
    所提起本案訴訟事件，訴訟標的價額已逾150萬元，為得上
    訴第三審案件，參考各級法院辦案期限實施要點規定，第一
    、二、三審審判案件之辦案期限為1年4月、2年、1年，合計
    為4年4個月，預估假扣押期間可能造成相對人所受相當法定
    遲延利息之損害為260萬元（計算式：1,200萬元×5%×4年4月
    ，元以下4捨5入），是本院認供擔保金額以260萬元為適當
    。
六、綜上所述，抗告人就本件為得易為金錢請求之請求及假扣押
    之原因，既已有釋明，縱釋明尚有不足，抗告人已陳明願供
    擔保，應認足補其釋明之不足，依照上開說明，自應命供相
    當擔保後准為假扣押。原裁定駁回抗告人假扣押之聲請，尚
    有未洽，抗告意旨指摘原裁定不當，聲明廢棄，為有理由，
    應由本院將原裁定廢棄，裁定如主文第2項所示，另依民事
    訴訟法第527條規定，酌定相對人為抗告人供擔保或提存後
    得免為或撤銷假扣押，裁定如主文第3項所示。
七、據上論結，本件抗告為有理由，爰裁定如主文。
中　　華　　民　　國　　111 　年　　3 　　月　　25　　日
　　　　　　　　　民事第十五庭
                      審判長法  官  陳慧萍
                            法  官  戴嘉慧
                            法  官  陳杰正
正本係照原本作成。
本裁定除以適用法規顯有錯誤為理由外，不得再抗告。如提起再
抗告，應於收受送達後10日內委任律師為代理人向本院提出再抗
告狀。並繳納再抗告費新臺幣１千元。
中　　華　　民　　國　　111 　年　　3 　　月　　25　　日
　　　　　　　　　　　　　　書記官  林雅瑩